臺灣高等法院民事判決　　　　　　　 100年度家上易字第48號
上　訴　人　韓佩詩
訴訟代理人　胡峰賓律師
複　代理人　翁偉傑律師
　　　　　　李佩穎
被　上訴人　石琪成原名石智文.
訴訟代理人　劉衡慶律師
　　　　　　楊詠誼律師
上列當事人間債務人異議之訴事件，上訴人對於中華民國100年8
月4日臺灣桃園地方法院99 年度家訴字第29號第一審判決提起上
訴，本院於100年11月23日言詞辯論終結，判決如下：
    主      文
上訴駁回。
第二審訴訟費用由上訴人負擔。
    事實及理由
壹、上訴人起訴主張：兩造前曾於未成年子女石國宏（原名石自
    宏，86 年11月19日生，見執行卷第7頁）改定監護人事件（
    原法院93 年度監字第240號）審理中就石國宏之權利義務行
    使、會面交往及扶養費之給付達成協議，並作成協議筆錄（
    下稱系爭協議筆錄），其中第參點約定：「聲請人（即上訴
    人）應自民國94年3月1日起，負擔石自宏至成年為止之扶養
    費用，每月為新台幣8 千元，按月於每月五日前給付相對人
    （即被上訴人），如遲誤一期履行，其後之期間視為亦已到
    期。」等語，嗣被上訴人以上訴人未依系爭協議書履行為由
    ，向原法院執行處聲請強制執行，經原法院以98年度司執字
    第80180 號強制執行事件執行上訴人所有之不動產及薪資債
    權（下稱系爭強制執行）。惟上訴人為履行給付扶養費之約
    定，曾於94年3月份於被上訴人任職之公司當面欲交付8千元
    予被告，詎料被上訴人竟以「小孩其自己養，不願意讓上訴
    人探視子女，因此上訴人亦毋庸給付扶養費」為由，拒收上
    訴人提出之扶養費，被上訴人亦曾提出聲請變更子女探視權
    事件，經原法院94年度家聲字第30號受理在案，是以被上訴
    人確已明示免除上訴人債務之意思表示，本件債務已不存在
    ，被上訴人自不得執系爭協議筆錄聲請強制執行。又雖被上
    訴人拒絕收受子女扶養費，然上訴人私下仍有扶養子女石國
    宏之事實，諸如子女石國宏學雜費、補習費等共計59,630元
    皆由上訴人負擔，則被上訴人於此範圍內必然減少扶養費之
    支出，上訴人自得依民法第216條之1規定主張損益相抵，執
    行名義所載之債權於該部分之範圍內已為消滅等語。嗣於本
    院補陳：上開協議筆錄第參點既係記載「相對人（按即被上
    訴人）應將上開金額用於石自宏之教養上，並將相關單據提
    示於聲請人，若相對人有挪用情事，聲請人得拒絕支付以後
    期間之扶養費用於相對人。」堪認係屬附有條件或對待給付
    之執行名義，應於條件成就或對待給付時始得執行，然被上
    訴人並未提示相關單據，上訴人自得拒絕支付扶養費用。另
    以石國宏學雜費、補習費等共計59,630元由上訴人墊付，就
    此上訴人主張抵銷，該範圍內執行名義債權已為消滅等語。
    爰依強制執行法第14條第1項及第2項提起債務人異議之訴，
    並聲明請求撤銷系爭強制執行程序，被上訴人不得以系爭協
    議筆錄之執行名義對上訴人強制執行。
貳、被上訴人則以：上訴人曾於94 年3月份至被上訴人任職之公
    司當面欲交付扶養費8 千元予被上訴人，惟當時上訴人係將
    該款項丟向被上訴人致散落於地，而被上訴人並未拒絕收受
    ，惟因尿急而離開，當被上訴人回至該地時，該八千元已遭
    上訴人自己收回，故上訴人並未為給付，況斯時被上訴人並
    未對上訴人作出任何對話行為，何來免除債務之意思表示，
    同事羅中志並未聽聞被上訴人為此表示，故上訴人此揭主張
    係屬子虛烏有。又子女石國宏之扶養費之請求權，係渠之被
    扶養權，屬一身專屬權，被上訴人無權代子女石國宏免除此
    項債務，故被上訴人並不會對上訴人表示免除此種被扶養權
    之債務。而上訴人主張私下仍有扶養子女石國宏之事實，諸
    如子女石國宏學雜費、補習費等，縱若屬實，亦係屬對於子
    女石國宏之贈與，並無法與扶養費而為抵銷。嗣於本院補陳
    ：依系爭協議筆錄第參點之記載，係以被上訴人有挪用情事
    作為上訴人得拒絕給付扶養費用之解除條件，上訴人提出拒
    絕給付之利己主張，自應由其就被上訴人有挪用扶養費之事
    實負擔舉證責任等語，資為抗辯。
參、原審判決駁回上訴人之訴，上訴人不服，提起上訴，並聲明
    ：(一)原判決廢棄。(二)臺灣桃園地方法院98年度司執字第
    80180 號強制執行事件之執行程序應予撤銷，被上訴人不得
    以臺灣桃園地方法院93 年度監字第240號協議筆錄之執行名
    義對上訴人強制執行。(三)第一審、第二審訴訟費用由被上
    訴人負擔。被上訴人答辯聲明為：上訴駁回，訴訟費用由上
    訴人負擔。
肆、兩造不爭執事項：
  一、兩造前曾於未成年子女石國宏改定監護人事件審理中就石
      國宏之權利義務行使、會面交往及扶養費之給付達成協議
      ，並作成系爭協議筆錄，其中第參點約定：「聲請人應自
      民國94年3月1日起，負擔石自宏至成年為止之扶養費用，
      每月為新台幣8 千元，按月於每月五日前給付被告，如遲
      誤一期履行，其後之期間視為亦已到期。給付方式：由聲
      請人按月將上開金額匯入石自宏設定於郵局之帳戶，相對
      人應將上開金額用於石自宏之相關教養上，並將相關單據
      提示予聲請人，若相對人有挪用情事，聲請人得拒絕支付
      以後期間之扶養費用予相對人。」
  二、被上訴人持前開筆錄對上訴人於原法院聲請強制執行。
伍、得心證之理由：
  一、按執行名義成立後，如有消滅或妨礙債權人請求之事由發
      生，債務人得於強制執行程序終結前，向執行法院對債權
      人提起異議之訴，如以裁判為執行名義時，其為異議原因
      之事實發生在前訴訟言詞辯論終結後者，亦得主張之。執
      行名義無確定判決同一效力者，於執行名義成立前，如有
      債權不成立或消滅或妨礙債權人請求之事由發生，債務人
      亦得於強制執行程序終結前提起異議之訴。強制執行法第
      14條第1項、第2項定有明文。上揭強制執行法所定債務人
      異議之訴以排除執行名義之執行力為目的，故同條所謂強
      制執行程序終結，係指執行名義之強制執行程序終結而言
      ，執行名義之強制執行程序，進行至執行名義所載債權全
      部達其目的時，始為終結，司法院院字第2776號解釋參照
      。本件被上訴人執系爭協議筆錄向上訴人之財產聲請強制
      執行金額為48萬元，執行標的包括上訴人於桃園縣中壢市
      ○○○街房地、於台灣華可貴股份有限公司之薪資債權，
      並就前開不動產為查封、鑑價及詢價程序，就前開上訴人
      對第三人之薪資債權為扣押，嗣經上訴人供擔保停止執行
      ，執行債權尚未受償，此經本院調閱臺灣桃園地方法院98
      年度司執字第80180 號卷核對卷附強制執行聲請狀、追加
      執行狀（見執行卷第2頁、第152頁）、執行命令（見執行
      卷第17頁、第19頁）鑑價報告及詢價函（見執行卷第83頁
      、104頁）以及原法院99年度家聲字第111號停止執行裁定
      、提存所函（執行卷第116頁、109頁）確認無訛，依前揭
      說明系爭強制執行程序尚未終結，上訴人提起本件債務人
      異議之訴，應屬適法。
  二、上訴人起訴主張被上訴人拒收上訴人提出之扶養費而有免
      除上訴人給付扶養費義務之意思，本件債務已不存在，被
      上訴人自不得執上開協議筆錄向原法院聲請強制執行。又
      上訴人子女石國宏學雜費、補習費等共計59,630元皆由上
      訴人負擔，依損益相抵之法理，該執行名義所載之債權於
      該部分之範圍內已為消滅。系爭協議筆錄第參點記載係屬
      附有條件或對待給付之執行名義，應於條件成就或對待給
      付時始得執行，被上訴人並未提示相關單據，上訴人自得
      拒絕支付扶養費用，以及前揭上訴人所墊付之59,630元亦
      得主張抵銷等情，為被上訴人否認，並以前揭情詞置辯，
      茲就兩造爭點分述如下：
  (一)被上訴人是否已免除上訴人關於系爭協議筆錄中未成年子
      女石國宏之扶養費之給付責任？
     1、按父母對於未成年子女，有保護教養之權利義務，父母
        對於未成年子女之扶養義務，係本於父母子女之身分關
        係而當然發生，由父母共同提供未成年子女生活及成長
        所需，父母離婚後，未行使子女權利義務之一方，亦無
        得免除其對未成年子女之扶養義務，即父母對於未成年
        子女之扶養義務，不因離婚而受影響。離婚後父母對於
        未成年子女之扶養義務，係立於同一順位而按其資力負
        扶養義務，若父母約定由一方負扶養義務時，僅為父母
        內部間分擔之約定，該約定並不因此免除父母對未成年
        子女保護教養費用負擔之外部義務。又離婚協議書，係
        夫妻結束婚姻關係所簽訂之契約，所拘束者僅為簽約之
        當事人。有最高法院96台上1541判決可資參照。又法院
        依民法第1055條之規定，為酌定、改定或變更時，得命
        未行使或負擔權利義務之一方給付扶養費，非訟事件法
        第127 定有明文；而離婚之訴，當事人得於第一審或第
        二審言詞辯論終結前，附帶請求法院於認原告之訴為有
        理由時，並定對於未成年子女權利義務之行使負擔之內
        容及方法，亦為民事訴訟法第572條之1第1 項所明定。
        乃為求一次解決紛爭，避免司法資源浪費，並兼顧未成
        年子女之利益，就未成年子女權利義務行使負擔之問題
        ，予以通盤考量，於父或母於婚姻事件中，得同時為未
        成年子女請求他造給付扶養費，遂行其為未成年子女請
        求扶養費之訴訟，有當事人適格。換言之，子女對父母
        之扶養費請求權，在實體法上固為一身專屬之權利，惟
        為求紛爭之解決，並兼顧未成年子女之利益，同時衡諸
        民法第1055條、民事訴訟法第572條之1第1 項及非訟事
        件法第127 條之立法旨趣，非扶養費請求權主體之父或
        母一方，固得本於法定訴訟擔當之地位，於離婚之訴為
        子女利益為扶養費請求。惟請求扶養費訴訟之扶養費權
        利主體，終究為子女本身，而非其父或母，最高法院著
        有93台上2533號判決。
        本件兩造於原法院93 年度監字第240號改定監護人事件
        中，依非訟事件法第129 條就兩造子女石國宏之權利義
        務行使、會面交往方式及扶養費之給付達成協議並經法
        院記載於筆錄據以製作系爭協議書，系爭協議書雖列前
        開改定監護人事件之聲請人及相對人即本件兩造為當事
        人，惟依前揭說明，被上訴人僅依法律規定為訴訟之擔
        當，該扶養費之實體權利主體為石國宏，而協議書內載
        上訴人應給付之扶養費金額，僅為兩造內部就子女扶養
        費分擔額之約定，並不因此免除兩造石國宏保護教養費
        用負擔之外部義務。又父母對子女之扶養義務之法律規
        定，具強制性，任親權之父或母，並無權利為子女拋棄
        受扶養之權利，故被上訴人縱有為免除上訴人給付扶養
        費義務之意思表示，依前揭說明，上訴人對於兩造未成
        年子女石國宏保護教養費用負擔之義務，亦不能因此免
        除。
     2、當事人主張有利於己之事實，就其事實負有舉證之責，
        民事訴訟法第277 條定有明文。又債權人免除債務人之
        債務者，須向債務人以意思表示為之，此觀民法第 343
        條之規定自明。本件上訴人主張被上訴人有向其為免除
        系爭債務之意思，為被上訴人否認，自應由上訴人就此
        有利於己之事實負舉證之責。上訴人雖以證人即兩造之
        同事謝洪政於原審100年4月14日言詞辯論到庭證稱：「
        （問：知悉原告即上訴人曾經到公司拿錢給被告，這件
        事情？）有這件事，是傍晚的時候，時間很久了，忘了
        哪一天。」、「（問：當時看到的過程？）當時我下樓
        梯，剛好看到原告拿錢給被告（即被上訴人），被告說
        不收你的錢，聲音還滿大聲的，我聽了之後覺得很奇怪
        ，我一轉身就走了。」「（問：當場除了你經過之外，
        有無其他人在現場？）還有羅中志在角落那邊及一些不
        認識的年輕人。」、「（問：羅中志在哪邊？）當時羅
        中志是在開堆高機，沒有看到我。」等語（見原審卷第
        113 頁，日言詞辯論筆錄）主張被上訴人有免除系爭協
        議書扶養費債權之意思，惟查：
      (1)證人即兩造之同事羅中志則於原審100 年7月7日言詞辯
        論時證稱：「（問：94 年3月間某日，在工廠是否有看
        到兩造為了錢的事情，發生爭執？）兩造講話是有，但
        我沒有看到兩造有爭執，確實的時間忘記了，當時被告
        是同部門的同事，原告是別部門的同事，那天是在早上
        約九點左右，我是在工廠的堆高機充電區，當時我在忙
        我的事情，我看到兩造在講話，原告本來不是這個區域
        的，她什麼時候進來我沒有注意，我只看到兩造在聊天
        而已，當時的情形我忘了，當時我距離他們約有四公尺
        左右，他們講話的內容我不知道，當時的狀況是可以聽
        到他們講話的聲音，但聽不到內容，因為我在忙我的事
        情，我就離開了。」、「（問：當時謝洪政是否有在現
        場？）我沒有看到。」、「（問：你如何確定是早上九
        點，不是下午六點？）因為我是上日班，時間從早上八
        點到下午五點，如果下午六點我就不可能在場。」「（
        問：當時你跟兩造距離確實僅有四公尺嗎？當時除了你
        們三個人以外，還有誰在場嗎？）確實只有四公尺遠；
        當時沒有其他人在場。」、「（問：當時你有聽到被告
        告訴原告說，不收妳的錢之類的話？）沒有聽到。」、
        「（問：謝洪政於100年4月14日庭訊時結證說當時羅中
        志是在開堆高機，沒有看到我，好像是開油壓堆高機，
        對此證詞有何意見？）我沒有在開堆高機，是走路過來
        的，而且裡面的堆高機都是電動的，都是要吃電的，我
        們部門沒有用柴油發動的堆高機。」等語（見原審卷第
        154頁背面至156頁，言詞辯論筆錄）。核上開證人謝洪
        政與羅中志之證詞，就發生之時間（傍晚與下午六點）
        、是否有其他人在場、兩造互動狀況以及證人羅中志為
        走路或開堆高機等皆有出入，證人謝洪政之證詞是否可
        信，已非無疑。
      (2)況上訴人於起訴之初99 年1月21日即主張羅中志在場聽
        聞被上訴人拒收扶養費可為證人，有原審訴狀可憑（見
        原審99年度壢簡字第70號卷第23頁），於原審審理中亦
        分別於99年5月20日及99年7月16日兩次具狀聲請傳訊證
        人羅中志到庭證述（見原審卷第24頁、第30頁），嗣於
        相隔一年餘後之100年4月14日言詞辯論期日，始當庭請
        求訊問證人謝洪政，足見上訴人對於羅中志在場而能證
        明待證事實乙節較為確信，而被上訴人就羅中志在場並
        不爭執，就謝洪政在場則有爭議，是證人謝洪政所為證
        詞信憑性較為薄弱，且與證人羅中志之證詞有前揭不同
        之處，故其證詞應非可採。
      (3)又審酌兩造於系爭協議書約定給付方式為上訴人按月將
        8千元匯入石國宏郵局帳戶，是上訴人於94年3月以現金
        8千交付之行為，並未依約定之方式提出，依民法第235
        條規定不生提出之效力，縱被上訴人表示拒絕受領，亦
        難認有免除債務之意思。
        此外，上訴人復未提出其他事證以實其說，自難僅憑前
        述謝洪政之證詞，遽認被上訴人有免除上訴人系爭債務
        之意思。上訴人主張被上訴人於94 年3月已有免除關於
        系爭協議筆錄中未成年子女石國宏之扶養費之給付責任
        ，即非可採。
  (二)本件執行名義是否附有條件？上訴人是否得因被上訴人未
      為對待給付而拒絕給付扶養費？
      按執行名義附有條件者，須於條件成就後，始得開始強制
      執行。執行名義有對待給付者，以債權人已為給付或已提
      出給付後，始得開始強制執行，強制執行法第4條第2項、
      第3 項定有明文。如債務人對於該條件是否成就或是否已
      依債之本旨提出對待給付有所爭執，因執行法院並無實體
      審認之權限，除另案起訴以求解決外，不得逕予強制執行
      。經查，系爭協議筆錄第參點記載：「相對人應將上開金
      額用於石自宏之相關教養上，並將相關單據提示予聲請人
      ，若相對人有挪用情事，聲請人得拒絕支付以後期間之扶
      養費用予相對人。」等語，依其文義必須於上訴人先依協
      議支付石國宏之扶養費後，被上訴人始有提供相關單據之
      義務，且尚須被上訴人有挪用上訴人所給付之扶養費時，
      上訴人始得拒絕給付扶養費，用意應在確保被上訴人將款
      項用於扶養石國宏，並非執行名義之給付義務附有停止條
      件或有對待給付，上訴人不得以前開約定主張執行名義附
      有條件，不得開始強制執行，或被上訴人未履行對待給付
      而拒絕給付扶養費。況上訴人於原審及本院言詞辯論時均
      自承其從未支付扶養費（見原審卷第112 頁、本院卷第76
      頁背面），被上訴人無從提出單據亦無挪用扶養費之可能
      ，上訴人自不能依前開約定拒絕給付扶養費。
  (三)上訴人支付兩造子女石國宏學雜費、補習費等共計59,630
      元可否主張損益相抵或以此債權主張抵銷？
   1、按損益相抵，係指損害賠償之債權人基於與受損害之同一
      原因事實並受有利益，其請求之賠償金額，應扣除所受之
      利益而言，此觀民法第216條之1規定自明。則損益相抵之
      要件之一，即為「被害人須因損害賠償之原因事實而取得
      利益」，此有最高法院96 年度台上字第888號判決可資參
      照。系爭執行名義債權係兩造於改定監護人事件，依非訟
      事件法第129條第1項規定協議子女扶養費之分擔額，並非
      損害賠償之債，自無前揭損益相抵原則之適用。
   2、次按民法第334 條所稱之抵銷，係以二人互負債務，而其
      給付種類相同並均屆清償期者為要件，是所謂抵銷，必須
      二人所互負之債務均屆清償期始足當之，故得供債務人抵
      銷之債權，須為對於自己債權人之債權，而不得以對於他
      人之債權，對於債權人為抵銷。（最高法院49年台上字第
      125 號判例意旨參照）又子女對父母之扶養費請求權，在
      實體法上固為一身專屬之權利，惟為求紛爭之解決，並兼
      顧未成年子女之利益，非扶養費請求權主體之父或母一方
      ，固得本於法定訴訟擔當之地位，於離婚之訴為子女利益
      為扶養費請求，惟請求扶養費訴訟之扶養費權利主體，終
      究為子女本身，而非其父或母，已如前述。本件上訴人雖
      於100 年11月23日言詞辯論時當庭提出書狀就其墊付兩造
      子女石國宏學雜費、補習費等共計59,630元主張對被上訴
      人有債權存在，並以此主張抵銷云云。惟上訴人對於其主
      張抵銷之債權未能具體說明其債權確實存在之法律依據，
      且依前揭說明系爭執行債權之權利主體為兩造之子石國宏
      ，上訴人對於被上訴人縱有債權存在，亦不得以自己之債
      務，與子女得對被上訴人請求給付扶養費之債權，互為抵
      銷，上訴人此部分之主張亦不可採。
陸、綜上所述，上訴人主張系爭執行名義債權所附條件尚未成就
    ，執行名義有對待給付，被上訴人未為給付，不得開始執行
    ；以及系爭執行債權已經被上訴人免除，另上訴人已支付兩
    造子女石國宏學雜費、補習費等共計59,630元亦可主張損益
    相抵或抵銷云云，均不可採，應以被上訴人所辯為可採。從
    而，上訴人依強制執行法第14條第1項、第2項，請求撤銷臺
    灣桃園地方法院98 年度司執字第80180號強制執行事件之執
    行程序，以及被上訴人不得以臺灣桃園地方法院93年度監字
    第240 號協議筆錄之執行名義對上訴人強制執行，為無理由
    ，不應准許。原審為上訴人敗訴之判決，並無不合。上訴意
    旨指摘原判決不當，求予廢棄改判，為無理由，應予駁回。
柒、據上論結，本件上訴為無理由，依民事訴訟法第449條第1項
    、第78條，判決如主文。
中    華    民    國   100    年    12    月    7     日
                    民事第二庭
                        審判長法  官  吳謙仁
                              法  官  李瓊蔭
                              法  官  張松鈞
正本係照原本作成。
不得上訴。
中    華    民    國   100    年    12    月    7     日
                              書記官  周淑靜